臺灣嘉義地方法院民事判決　　　　　　 100年度家訴字第38號
原　　　告　黃明賜
訴訟代理人　吳啟勳律師
被　　　告　伍黃秀錦
　　　　　　黃太郎
　　　　　　陳黃還
　　　　　　林黃秀鶴
上列當事人間請求分割遺產事件，本院於中華民國100年7月12日
言詞辯論終結，判決如下：
    主       文
被繼承人黃陳虳遺留如附表一所示之不動產，應分割如附表三所
示。
被繼承人黃陳虳遺留如附表二所示之存款，應分割由原告取得新
臺幣壹拾陸萬壹仟陸佰捌拾元、被告黃太郎取得新臺幣貳萬陸仟
肆佰零壹元、被告林黃還取得新臺幣貳拾萬柒仟貳佰玖拾陸元
、被告林黃秀鶴取得貳拾萬柒仟貳佰玖拾伍元。
訴訟費用由被告各負擔五分之一，餘由原告負擔。
    事實及理由
一、被告黃太郎經合法通知，均未於言詞辯論期日到場，核無民
    事訴訟法第386 條所列各款情形，爰依原告之聲請，由其一
    造辯論而為判決。
二、按訴狀送達，原告不得將原訴變更或追加他訴，但請求之基
    礎事實同一者，不在此限，民事訴訟法第 255條第1項第2款
    定有明文。本件原告起訴請求原訴之聲明為：(一)附表一編號
    1所示土地，分割如起訴狀附圖一所示，(二)附表一編號2所示
    土地，分割如起訴狀附圖二所示，(三)附表一編號3至5所示土
    地，分割由兩造取得公同共有，(四)附表二編號1至3所示存款
    合計602,672元，分割由兩造各取得120,534元。嗣於本院審
    理時，變更聲明為：(一)附表一編號1、2所示土地，分別由兩
    造各取得5分之1應有部分，(二)附表一編號3 所示土地，分割
    由被告黃太郎取得，(三)附表一編號4 所示土地，分割由原告
    取得，(四)附表一編號5 所示土地，分割由被告伍黃秀錦取得
    ，(五)附表二編號1至3所示存款合計602,672 元，分割由原告
    取得161,680.2元、被告黃太郎取得26,400.6 元、被告林黃
    還取得207,295.6元、被告林黃秀鶴取得207,295.6元。揆
    諸前揭規定，原告基於同一分割遺產之事實所為變更聲請，
    於法並無不合，自應准許。
三、原告起訴主張：兩造為被繼承人黃陳虳之繼承人，被繼承人
    黃陳虳於民國97年12月6日死亡，遺有如附表一所示5筆土地
    及附表二所示3 筆存款等遺產。本件兩造繼承被繼承人黃陳
    虳上開遺產，依民法第1164條規定，繼承人得隨時請求分割
    遺產爰請鈞院為本件遺產分割之請求，爰聲明如主文所示。
四、被告伍黃秀錦、陳黃還、林黃秀鶴則以：
    渠等同意原告所提之分割方案等語。
五、被告黃太郎經合法通知，未於言詞辯論期日到場，亦未提出
    任何書狀作何聲明或陳述。
六、本院得心證之理由：
  (一)按繼承人有數人時，在分割遺產前，各繼承人對於遺產全部
    為公同共有；繼承人得隨時請求分割遺產，但法律另有規定
    或契約另有訂定者，不在此限；公同共有物分割之方法，除
    法律另有規定外，準用關於共有物分割之規定，民法第1151
    條、第1164條、第830條第2項，分別定有明文。又繼承人欲
    終止其間之公同共有關係，惟有以分割遺產之方式為之，而
    將遺產之公同共有關係終止改為分別共有關係，性質上屬分
    割遺產方法之一，最高法院82年度台上字第748 號著有裁判
    可資參照。經查，原告主張被繼承人黃陳虳於97年12月6 日
    死亡，遺留附表一、二所示之遺產，應由原告及被告各依 5
    分之1 之應繼分繼承，且被繼承人黃陳虳如附表一所示之土
    地遺產，已由法定繼承人繼承登記為公同共有等情，業據提
    出黃陳虳之除戶戶籍謄本、繼承系統表、兩造戶籍謄本、遺
    產稅免稅證明書、地籍圖謄本為證，且為到庭之被告所不爭
    執，堪信屬實。
  (二)又兩造就附表一、二所示遺產，並無不可分割之協議，亦無
    因法律規定不能分割之情形存在，然於本院調解未果，足見
    兩造間無法就分割方法達成協議。基上，附表一、二所示之
    遺產，既無法令禁止分割之規定，且附表一、二所示遺產，
    亦無因物之使用目的不能分割或契約定有不分割之期限致不
    能分割之情形，而兩造就遺產又無法達成協議分割之共識，
    揆諸前揭規定，本件原告訴請裁判分割被繼承人黃陳虳之遺
    產，於法即無不合，應予准許。
  (三)次查，依原告提出之遺產稅免稅證明書觀之，附表一所示 5
    筆土地核定之價額分別為 569,625元、629,377元、180,896
    元、35,311元、217,600元，附表二所示存款合計為602,672
    元，故附表一、二所示遺產總價值為2,235,480 元，依兩造
    應繼分比例各為5分之1計算，兩造分割後取得之財產價值應
    各為447,096元（2,235,480÷50＝447,096 ）。本院審酌附
    表一所示5 筆土地，其中附表一編號1、2所示之土地，僅由
    兩造公同共有，而附表一編號3至5所示土地，則係兩造與第
    三人等公同共有之土地，基於分割後所有權人單純化，以利
    土地利用，暨考量分割後兩造取得財產價值之公平性等情，
    認附表一編號1、2所示土地，分割後由兩造各取得應有部分
    5分之1。而附表一編號3至5所示土地，均係兩造與第三人等
    公同共有之土地，故分割後由被告黃太郎、原告黃明賜及被
    告伍黃秀錦各自單獨取得。本院復參酌附表一編號3至5所示
    土地之遺產核定價值，再由被繼承人黃陳虳遺留之存款內，
    調整兩造取得之遺產價值相當，認被繼承人黃陳虳遺留如附
    表二所示之存款，應分割由原告取得161,680 元、被告黃太
    郎取得26,401元、被告林黃還取得207,296 元、被告林黃
    秀鶴取得207,295 元。基上，分割後，被告黃太郎、陳黃還
    及林黃秀鶴取得之財產價值約為447,096 元，與渠等應繼
    分價額相同，原告取得之財產價額約為436,792 元，較其應
    繼分少10,304元，而被告伍黃秀錦取得之財產價額約為475,
    400元，較其應繼分價額多約10,304 元，惟原告就其分割後
    價額減少之部分，具狀表明同意不用由被告伍黃秀錦補償等
    情。基上所述，本院乃分割被繼承人黃陳虳之遺產如主文第
    一、二項所示。
七、末按因共有物分割、經界或其他性質上類似之事件涉訟，由
    敗訴當事人負擔訴訟費用顯失公平者，法院得酌量情形，命
    勝訴之當事人負擔其一部，民事訴訟法第80條之1 定有明文
    ，本件分割公同遺產之訴，係固有必要共同訴訟，故本件雖
    准原告之請求，分割附表一、二所示之遺產，然分割方法係
    法院考量全體共有人之利益，被告既為共有人之一，亦同受
    其利，若全由敗訴當事人負擔訴訟費用顯失公平，爰依民事
    訴訟法第80條之1 規定，命勝訴之原告亦負擔部分之訴訟費
    用，是兩造應各就應繼分比例5分之1負擔訴訟費用，爰判決
    如主文第三項所示。
八、據上論結，本件原告之訴為有理由，應依民事訴訟法第第80
    條之1、第78條、第85條第1項但書，判決如主文。
中    華    民    國   100    年    7    月    26    日
                      家事庭法  官  林中如
以上正本係照原本作成。
如對本判決上訴，須於判決送達後20日之不變期間內，向本院提
出上訴狀。如委任律師提起上訴者，應一併繳納上訴審裁判費。
                            書記官  陳慶昀
中    華    民    國   100    年    7    月    26    日
附表一：
┌──┬──────────┬────┬───────┐
│編號│      坐落土地      │面積(㎡)│  權利範圍    │
├──┼──────────┼────┼───────┤
│1   │嘉義縣朴子市○○○段│759.50  │兩造公同共有  │
│    │南竹小段71-1地號    │        │1分之1        │
├──┼──────────┼────┼───────┤
│2   │同上小段130-1地號   │839.17  │同上          │
├──┼──────────┼────┼───────┤
│3   │嘉義縣朴子市吳竹子腳│78.65   │兩造與第三人等│
│    │段德家小段393-20地號│        │公同共有1分之1│
├──┼──────────┼────┼───────┤
│4   │同上小段393-24地號  │526.39  │兩造公同共有  │
│    │                    │        │240分7        │
├──┼──────────┼────┼───────┤
│5   │嘉義縣朴子市○○○段│272     │兩造公同共有  │
│    │松梅小段1670地號    │        │3分之1        │
└──┴──────────┴────┴───────┘
附表二：
┌──┬────────┬───────┐
│編號│金融機構名稱    │存款(新台幣)  │
├──┼────────┼───────┤
│1   │嘉義朴子郵局    │定存600,000元 │
├──┼────────┼───────┤
│2   │嘉義朴子郵局    │活儲2,021元   │
├──┼────────┼───────┤
│3   │朴子農會松梅分部│活儲651元     │
└──┴────────┴───────┘
附表三：
┌──┬──────────┬────┬───────┬───────┐
│編號│      坐落土地      │面積(㎡)│分割前權利範圍│分割後所有權人│
├──┼──────────┼────┼───────┼───────┤
│1   │嘉義縣朴子市○○○段│759.50  │兩造公同共有  │兩造各取得應有│
│    │南竹小段71-1地號    │        │1分之1        │部分5分之1，並│
│    │                    │        │              │保持分別共有。│
├──┼──────────┼────┼───────┼───────┤
│2   │同上小段130-1地號   │839.17  │同上          │同上          │
├──┼──────────┼────┼───────┼───────┤
│3   │嘉義縣朴子市吳竹子腳│78.65   │兩造與第三人等│由被告黃太郎取│
│    │段德家小段393-20地號│        │公同共有1分之1│得。          │
├──┼──────────┼────┼───────┼───────┤
│4   │同上小段393-24地號  │526.39  │兩造公同共有  │由原告黃明賜取│
│    │                    │        │240分7        │得。          │
├──┼──────────┼────┼───────┼───────┤
│5   │嘉義縣朴子市○○○段│272     │兩造公同共有  │由被告伍黃秀錦│
│    │松梅小段1670地號    │        │3分之1        │取得。        │
└──┴──────────┴────┴───────┴───────┘